【裁判字號】    96,選上更(二),360
【裁判日期】    970429
【裁判案由】    違反公職人員選舉罷免法
【裁判全文】
臺灣高等法院臺中分院刑事判決   96年度選上更(二)字第360號
上  訴  人
即  被  告  丁○○
選任辯護人  林春榮律師
上列上訴人因違反公職人員選舉罷免法案件，不服臺灣臺中地方
法院95年度選訴字第27號中華民國95年11月20日第一審判決（起
訴案號：臺灣臺中地方法院檢察署95年度選偵字第44號），提起
上訴，本院判決如下：
    主  文
原判決撤銷。
丁○○無罪。
    理  由
一、公訴意旨略以：被告丁○○為使民國95年度第18屆村里長選
    舉中臺中縣烏日鄉五光村長登記一號之候選人林榮源當選，
    竟基於對有投票權之人交付賄賂，而約其投票權為一定行使
    之犯意，於95年6月3日日晚上8時30分許，在臺中縣烏日鄉
    ○○村○○路300號朱銘海住處，將2張面額新臺幣（下同）
    500元之紙鈔，共1000元現金交付有投票權選民朱銘海及其
    妻楊淑雲（該戶有投票權人數計有2人），以每票500元之代
    價，約定於95年臺中縣烏日鄉五光村村長選舉投票時，該戶
    之有選舉權人應圈選登記第一號之候選人林榮源，而為投票
    權一定之行使。嗣經臺灣臺中地方法院檢察署檢察官指揮臺
    中縣警察局烏日分局、法務部調查局臺中縣調查站追查後，
    始獲悉上情，並扣得朱銘海未及交還丁○○之賄款1000元（
    500元紙幣2張）。因認被告涉犯公職人員選舉罷免法第90條
    之1第1項之對於有投票權人交付賄賂而約其投票權為一定行
    使罪嫌（按：原審變更起訴法條，改論以同條項之對於有投
    票權人「行求」賄賂而約其投票權為一定行使罪）。
二、按犯罪事實應依證據認定之，無證據不得認定犯罪事實；又
    不能證明被告犯罪者，應諭知無罪之判決，刑事訴訟法第15
    4條第2項、第301條第1項分別定有明文。又認定不利於被告
    之事實，須依積極證據，苟積極證據不足為不利於被告事實
    之認定時，即應為有利於被告之認定，更不必有何有利之證
    據（最高法院30年度上字第816號判例可資參照）。而認定
    犯罪事實所憑之證據，雖不以直接證據為限，間接證據亦包
    括在內；然而無論直接或間接證據，其為訴訟上之證明，須
    於通常一般之人均不致有所懷疑，而得確信其為真實之程度
    者，始得據為有罪之認定，倘其證明尚未達到此一程度，而
    有合理之懷疑存在時，基於無罪推定之原則，即應為無罪之
    判決（最高法院76年度臺上字第4986號判例參照）。又證人
    之證述，如無瑕疵可指，而就其他方面調查，又與事實相符
    ，其證述固未始不足採為判決之基礎，惟其證據之本身尚有
    瑕疵，則在此瑕疵未予究明以前，遽採為有罪之根據，仍難
    謂為適法（最高法院84年度台上字第745號判決參照）。
三、本件公訴人認被告丁○○涉有上開對於有投票權人交付賄賂
    而約其投票權為一定行使罪嫌，無非以：(一)證人朱銘海、楊
    淑雲於警詢、偵查及原審之證詞。(二)自朱銘海身上查扣之2
    張500元紙幣等，為其主要論據。
四、訊據上訴人即被告 (下稱被告）丁○○固不否認於上開時、
    地前往朱銘海上址住處，為95年度第十八屆村里長選舉中臺
    中縣烏日鄉五光村長登記一號之候選人林榮源，向朱銘海夫
    婦尋求投票支持之事實，然堅決否認有何上開投票交付賄賂
    犯行，辯稱：伊僅係為幫忙候選人林榮源向朱銘海夫婦尋求
    支持，並未交付上開賄款予朱銘海夫婦行賄，又公訴意旨所
    稱2張500元紙鈔之賄款，究竟是否被告交付予朱銘海夫婦，
    如何交付，已有疑義；被告上訴後復稱：扣案之2張500紙鈔
    究竟如何查獲，亦有疑義云云。
五、經查：
(一)、本件被告遭檢舉涉嫌買票行賄一事，迄被告及檢舉人前往調
    查站接受詢問止，有無與查獲與被告涉嫌行賄有關之紙鈔？
  (1)本件因證人朱銘海與案外人張學忠於95年6月5日分別以秘密
    證人A2、A1之名義，前往臺中縣烏日分局檢舉丁○○及邱林
    淑德涉嫌為村長候長選人買票一事，其中張學忠並提出邱林
    淑德交付之4張500元紙鈔及宣傳單2張為證，經員警分別製
    作訊問筆錄後，隨即由臺中縣警察局烏日分局報請臺灣臺中
    地方法院檢察署檢察官，向臺灣臺中地方法院聲請核發搜索
    票核准後，並由臺中縣警察局烏日分局持搜索票於95年6月7
    日上午9時至9時20分，在丁○○住處查扣林榮源參選名片1
    張，在邱林淑德住處查獲6張500元紙鈔及置放上開紙鈔之黃
    色信袋1個，有臺灣臺中地方法院95年度聲搜字第2203、220
    2號卷附之臺中縣烏日分局搜索票聲請書、調查筆錄、照片
    、搜索票、搜索扣押筆錄及扣押物品目錄表等在卷可稽。被
    告丁○○及案外人邱林淑德並先後於95年6月7日上午10時50
    分許、11時15分許，在法務部調查局臺中縣調查站（下稱臺
    中縣調站）接受訊問，證人朱銘海與案外人張學忠則分別於
    95年6月7日11時5分及10時45分，亦前往臺中縣調站接受訊
    問，復於是日下午2時許，被告丁○○與上開邱林淑德、朱
    銘海及張學忠等人，一併移送臺灣臺中地方法院檢察署接受
    檢察官複訊等情，有臺灣臺中地方法院檢察署95年選他字第
    638號卷附之臺中縣調站之調查筆錄、偵查筆錄等在卷可考(
    見選他638影卷P2背面-12背面)；可知，遭當時與證人朱銘
    海一同前往烏日分局，而以秘密證人A1身分（即張學忠）檢
    舉買票之邱林淑德涉嫌賄選一案，雖有張學忠檢舉時所提出
    之500元紙鈔4張，並在邱林淑德住處扣得500元紙鈔6張，此
    有張學忠之檢舉訊問筆錄、照片及搜索扣押筆錄在卷可按（
    見95聲搜2202卷P4-7、14-17)，惟本件證人朱銘海於95年6
    月5日以秘密證人A2身分前往烏日分局檢舉樁腳丁○○買票
    時，並未提出任何涉嫌賄選者所交付之紙鈔，業經證人即當
    時負責詢問秘密證人A2即朱銘海之員警湯文楨於原審審理時
    證述明確（見原審卷P42)，且被告丁○○於95年6月7日遭搜
    索時，亦未在其住處扣得任何紙鈔，此均有上開朱銘海之檢
    舉訊問筆錄及搜索扣押筆錄在卷可稽（見95聲搜2203卷P4-8
    、P14-22 )。再佐以證人朱銘海於95年6月5日警詢時，亦證
    稱：「（問：丁○○拿2張500元共1000元予你賄款何處？）
    該1000元被告無意間花掉了。」等語 (見95聲搜2203卷p5)
    ，核與證人即當時負責詢問秘密證人A2即朱銘海之員警湯文
    楨於原審審理時證稱：做筆錄時沒有扣2張五百元等情相符
    ，並有臺中縣警察局烏日分局95年10月2日烏警偵字第09500
    25620號函附職務報告書在卷可佐 (見原審卷p52-53），且
    上開職務報告書亦經證人即報告書製作人朱基富於本院更一
    審到庭證述確係伊所製作無訛。
  (2)至於證人朱銘海於臺中縣調站之詢問筆錄上雖記載「提示
    ：台中縣警察局在你手上中所取得之2張500元現金，請你詳
    視提示資料否即為丁○○所交付給及你太太之現金？」等字
    樣，然本件證人朱銘海於95年6月5日以秘密證人A2名義檢舉
    丁○○買票時，係針對丁○○於日前即95年6月3日交付現金
    向伊買票一事提出檢舉，檢舉時並未提出任何紙鈔等賄選證
    物，已詳述如前，亦有筆錄在卷可稽，且證人朱銘海前往台
    中縣烏日分局以秘密證人接受訊問，係自動前往檢舉，業經
    證人湯文楨及朱銘海之配偶楊淑雲於原審證述明確（見原審
    卷p41、P66），並有證人證人朱銘海以A2身分在警局製作之
    詢問筆錄在卷可參（見95聲搜2203卷p4)，且證人即台中縣
    調站專員戊○○、丙○○亦證稱本案係烏日分局查獲後，將
    案子移送調查站一起偵辦，均不曾參與本案之查獲過程，僅
    參與筆錄之詢問及製作等情 (見本院卷p30背面、p31)，此
    外，證人即朱銘海之妻楊淑雲於原審審理時，在被告選任辯
    護人詢問6月3日晚上有無3、4名警察或調查員到你家查這一
    千元時，亦證稱證人朱銘海出去後被警察查到（此部分所述
    不實，詳述如後），被警察查獲的情形我不清楚，但當晚被
    告離開證人住家後，證人楊淑雲均在家裡，朱銘海當晚回來
    後有說他把錢還給人家了等語（見原審卷p66-67），可知，
    亦無任何員警進入證人朱銘海住處搜索之情事，此外，遍觀
    全卷，更無任何台中縣警察局或調查局人員於95年6月3日晚
    上曾在證人朱銘海手上查扣500元紙鈔2張之事證，可知，朱
    銘海檢舉丁○○買票乙節，在朱銘海提出檢舉後，丁○○住
    處雖遭搜索，但無所獲，亦無證人朱銘海收受買票現金後，
    遭台中縣警察局員警或調查員在朱銘海手上查扣賄選紙鈔之
    情事，均詳述如前，並有證人朱基富及台中縣警察局烏日分
    局上開職務報告書可參，則台中縣調站人員詢問『台中縣警
    察局在你手上中所取得之2張500元現金』一事，顯有不實。
    且證人即臺中縣調站調查專員戊○○於本院訊問時，對於
    台中縣警察局有無將500元證物一併移送時，亦僅證稱『應
    該有』，未能確認究竟有無所謂500元紙鈔，而證人即調查
    員戊○○於本院雖先證稱：分局那天有將五百元及人一起帶
    過來，復改稱製作筆錄時印象中有看到五百元鈔票等語，對
    於竟究有無五百元鈔票顯亦無法確認，且依證人即台中縣調
    站專員甲○○於本院審理時所證稱：從筆錄的記載方式，如
    果證物是在分局提出的，我們會問某某分局所扣押的物品，
    但如困是在調查站提出的，我們就只會問扣押的東西，所以
    推測是從調查站扣押的等情，再參酌台中縣調站於95年6月7
    日對涉嫌買票之嫌疑人即邱林淑德、丁○○與證人張學忠、
    朱銘海等人詢問，係在邱林淑德及丁○○遭秘密證人張學忠
    、朱銘海檢舉並進行搜索後而為之，上開搜索行為，確實在
    邱林淑德住處查扣500元紙鈔6張，且邱林淑德亦遭證人張學
    忠指稱交付500元紙鈔4張用以買票，均有搜索扣押筆錄及張
    學忠即秘密證人A1之詢問筆錄可考，上開搜索行為結束後，
    被告丁○○及邱林淑德與證人及查扣之證物，一併移送台中
    縣調站接受詢問，是否因此台中縣調站之調查員將是日在邱
    林淑德查扣之證物即6張500元紙鈔，其中2張誤認為係被告
    丁○○遭指述用以買票行賄之證物，尚非無疑，實難僅以上
    開不確定之證詞，即認台中縣烏日分局確實有查扣與被告丁
    ○○有關之500元賄選紙鈔。
  (3)從而，依上開卷證資料顯示，本件被告丁○○自從遭證人朱
    銘海檢舉涉嫌買票起，至接受臺中縣烏日分局搜索止，並無
    任何與被告丁○○有關之500元紙鈔遭查扣，合先敘明。
(二)、證人朱銘海關於收受賄選紙鈔之流向、去處之證述，是否屬
    實。
  (1)本件係證人朱銘海主動向台中縣烏日分局檢舉被告涉嫌賄選
    ，業經證人即朱銘海配偶楊淑雲、證人即烏日分局員警湯文
    楨證述在卷（見原審卷P67、P41），並有烏日分局之職務報
    告書及證人朱銘海以秘密證人身分製作之筆錄等在卷可按，
    已詳述在前，證人朱銘海既於事發2日後即自動前往檢舉，
    衡諸常情，對於賄選者所交付之金錢流向，應甚為明瞭，惟
    依證人朱銘海於95年6月5日警訊時，以秘密證人A2身分供稱
    ：「丁○○於95年6月3日晚上8時30分至9時之間，至我住處
    向我買票賄選，...，我家有二票共1000元，丁○○就拿2張
    500元給我，...，該1000元被我無意間『花掉了』」等語（
    見警聲搜卷P4）；同年6月7日於調查站及原審審理時則均改
    稱：「發覺丁○○在發動摩拖車要離去，所以我手上抓著錢
    就追出去，可是當時他摩拖車速度很快，走到馬路上時，他
    人已經遠去，就在這個時候台中縣警察局人員從附近走過來
    ，問我手中持有的2張500元是否是丁○○交付的賄選買票款
    項，...，警方人員認有受賄的情形，要求查扣前述現金，
    ... ，因為並未同意要收受丁○○的現金，所以同意台中縣
    警察局人員將該現金即『抓在手心之2張500紙鈔予以查獲』
    」、「丁○○給的2張500元，不是在警察局作筆錄時才交給
    警察，是6月3日就交給便衣了」等語（見選他638影卷P7背
    面，惟本件在台中縣調站詢問相關涉案人及證人前，並無任
    何與丁○○涉嫌買票有關之500元紙鈔遭查扣，已詳述如前
    ），證人朱銘海對於檢舉被告丁○○賄選所交付之紙鈔下落
    ，竟為上開明顯不一致，且前後嚴重矛盾、無法併存之證詞
    ，證人朱銘海之證詞，實已啟人疑竇。
  (2)至於95年6月7日偵查中檢察官訊問證人朱銘海時，雖曾提及
    『查扣之2張500元』乙節，然本件在台中縣調站詢問相關涉
    案人及證人前，並無任何與丁○○涉嫌買票有關之500元紙
    鈔遭查扣，嗣於原審審理時，經函詢起訴書所指扣案之500
    元紙鈔下落時，始經臺中縣警察局烏日分局於95年8月29日
    檢送台灣台中地方法院檢察署入庫，有臺中縣警察局烏日分
    局95年10月23日烏警偵字第09500246 22號函附之扣押物清
    單在卷可稽 (見原審卷p55-56)，且被告丁○○與證人朱銘
    海在台中縣調站接受訊問後，隨即由台中縣警察局烏日分局
    帶往台灣台中地方法院檢察署接受檢察官之複訊，則檢察官
    在訊問證人朱銘海時所提示之500元紙鈔，是否將當時一併
    移送訊問之邱林淑德遭查獲與賄選有關之紙鈔，誤植為與被
    告丁○○有關之證物，已詳述如前，本件於被告丁○○遭檢
    舉及搜索時，既無任何紙鈔遭查扣，非可僅以上開偵訊筆錄
    有記載『查扣』等詞，即據以認定本件確實有在被告丁○○
    處或自證人朱銘海處查獲任何物證。
  (3)又證人朱銘海於95年6月7日偵查中詢問「查扣之2張500元紙
    鈔」是否即為被告丁○○所交付買票之物，則改稱不確定，
    且就其不確定之原因，然證人朱銘海於95年6月5日警訊時，
    以秘密證人身分時供稱：「1000元無意中被我花掉了」等語
    （見警聲搜卷p4）；同年6月7日於調查站時則堅稱：查扣之
    2張500元即是被告交付伊買票的錢（見選他638影卷p7背面
    ）。但於95年6月7日偵查中經檢察官訊及查扣之2張500元是
    否即是被告交付之2張500元時，又改稱不確定，並表示「我
    太太有先將錢放在口袋，後來再拿出來全部交給我，我不確
    定是否與自己的500元混在一起」等語（見選他638影卷p12
    背面）；嗣於審理中又改稱：「因為我有去買東西，所以不
    確定其中1張500元有被伊用掉」云云（見原審卷p63）。證
    人朱銘海前後證述，不僅就筆錄上所載『查扣之2張500元紙
    鈔』究係被告所交付之紙鈔，或係其身上所有其他紙鈔，所
    述不一，且所述「不確定查扣2張500元是否即是被告交付」
    之原因，或稱「1000元被伊花掉」，或稱「伊太太先將錢放
    在口袋，交給伊後與伊自己之500元混合」，或稱「不確定
    其中1張500元有被買東西伊用掉」，各次所陳均有不合。何
    況，朱銘海於95年6月7日調查站證稱：伊「將被告交付予伊
    之2張500元握在手心」，追出去欲再交還被告未果之際，就
    在此時臺中市警察局人員即從附近走過來，問伊「手中所持
    有的2張500元」，是否是被告交付的買票款項？……所以伊
    即同意警方人員將該現金予以查扣等語（見選他638影卷p7
    背面），倘若無訛，但朱銘海於上開警訊時卻又稱：「該10
    00元被我無意間花掉了」，於審理中又改稱：被告拿錢給我
    之後，我有出去買東西，3、4個便衣才跟在我後面，之後警
    察才過來問，因為我買東西已經有用掉一些錢，我就從我口
    袋裡抽出2張500元給對方云云。其就『查扣之2張500元』是
    否被告交付伊之賄款一節，或稱「原握在手心」，或稱「用
    掉」，前後供述矛盾，且就警方查扣時，該2張500元係握在
    其手中，或自其口袋中抽出，所言亦前後不一。再佐以本件
    並無證人朱銘海檢舉於95年6月3日晚上8時30分至9時許遭被
    告丁○○後，曾在住處外，遭便衣人員上前將所持有之2張
    500元紙鈔予以查扣等情，業經證人即台中縣烏日分局員警
    湯文楨、台中縣調站專員戊○○、丙○○證述在卷，已詳述
    如前，倘若朱銘海所稱係在被告交付買票賄賂之後，隨即追
    出，並「遭警員查扣」買票賄賂2張500元紙鈔，遍觀全卷，
    何以相關警詢、偵查卷宗（含警聲搜、選他、選偵字卷）均
    無95年6月3日、95年6月4日製作之警詢、調查、偵查筆錄，
    也無95年6月3日之扣押筆錄、扣押物品目錄表，顯與警方在
    第一時間製作筆錄之向來辦案程序不符。由此益見，證人朱
    銘海證稱：95年6月3日被告向其買票，伊追出去要將錢還給
    被告時，為警當場查扣該2張500元乙節，純屬虛構，益徵，
    證人朱銘海於警偵訊所證述之所謂『2張500元紙鈔』已遭其
    花用、握在手中或在口袋內遭警查人員查扣等情，均無可採
    信為真正。綜上，本案經起訴後，並無任何與丁○○涉嫌買
    票有關之500元紙鈔等證物遭查扣，嗣於原審審理時，經函
    詢起訴書所指扣案之500元紙鈔下落時，始經臺中縣警察局
    烏日分局於95年8月29日檢送台灣台中地方法院檢察署入庫
    ，有臺中縣警察局烏日分局95年10月23日烏警偵字第095002
    46 22號函附之扣押物清單在卷可稽 (見原審卷p55-56)。
  (4)是以，目前扣案之2張500元紙鈔，竟究係誤將另案邱林淑德
    有關之檢舉提出之4張500元及搜索查扣之6張500元予以誤植
    ，或係案件經搜索後，於95年6月7日移送調查站時證人朱銘
    海前往作證時才交付2張500元予調查員，因本件扣案之紙鈔
    係起訴後即95年8月29日使入庫，而無法詳查，然本案目前
    查扣之2張500元鈔票確實非證人朱銘海遭人行賄後，當場遭
    查獲，亦非在被告丁○○住處扣得，已詳論在前，既非當場
    查扣，證人朱銘海又自稱該1000元已被其花掉，則本件目前
    扣案之2張500元紙鈔（見原審卷p56）與本件投票交付賄賂
    罪，欠缺證據上之關聯性，自不能作為認定被告有罪之證據
    。
(三)、本件證人朱銘海關於所證述之行賄紙鈔流向等證詞，前後矛
    盾，無可採信，已詳述在前，且證人楊淑雲關於2張500元之
    下落，於原審審理時，先證稱：當天晚上 (指證丁○○前往
    賄選日即95年6月3日晚上8、9時許)朱銘海追出去，回來說
    把錢還給人家了云云，復證稱：該2張500元是朱銘海在烏日
    分局當場拿出來的云云（見原審卷p67)，經審判長訊問既證
    述朱銘海於6月3日已將錢還人家，為何還可以拿出2張500元
    給警察時，又證稱：不清楚（見原審卷p68），可見，證人
    楊淑雲關於行賄紙鈔流向之證詞，亦前後不一，均無可採信
    ；則證人朱銘海、楊淑雲雖均證稱被告丁○○有向渠二人行
    賄買票云云，惟參酌證人朱銘海於95年6月7日偵查中證稱：
    當時被告從「口袋」拿出2張500元，交給伊1張，伊太太1張
    等語（見選他638影卷p12）；楊淑雲於95年6月7日警詢時則
    證稱：被告接著說「你家有2人2票」，然後就自「口袋」掏
    出錢，拿2張500元，給伊及伊先生各1張等語。然朱銘海於
    95年10月30日原審、楊淑雲於95年6月12日偵查中卻均改稱
    ：被告係從「皮夾」中抽出兩張500元云云（見原審卷p61、
    選他638影卷p25）。證人朱銘海、楊淑雲上開警詢、偵查、
    原審證述時間，距離案發之95年6月3日時間均相隔不久，然
    被告究竟自何處拿出兩張500元紙鈔，朱銘海、楊淑雲證詞
    前後不一，渠二人關於被告丁○○有無行賄一事之證詞，是
    否可信，益加可疑。此外，復無任何被告丁○○遭指控用以
    行賄所交付之紙鈔扣案可參，從而，證人朱銘海、楊淑雲上
    開證詞存有各項疑點甚多，自難認屬實。
六、綜上所述，證人朱銘海、楊淑雲之證詞，均有如上瑕疵，而
    扣案2張500元紙鈔，亦非95年6月3日案發當場（或緊接案發
    後）查扣，與本件投票交付賄賂罪，欠缺證據上之關聯性，
    亦不能作為認定被告有罪之證據。則本件檢察官所提出之證
    據，不足為被告有罪之積極證明，其指出證明之方法，亦無
    從說服法院形成被告有罪之心證。此外，復查無其他積極確
    切證據，足認被告有何檢察官所指之投票交付賄賂罪行，自
    應為無罪之諭知。
七、原審疏未審究上情，對被告遽予論罪科刑，尚有未恰，被告
    上訴意旨否認犯罪，為有理由，自應由本院將原判決撤銷改
    判，對被告為無罪之諭知。
據上論結，應依刑事訴訟法第369條第1項前段、第364條、第301
條第1項，判決如主文。
本案經檢察官乙○○到庭執行職務。
中    華    民    國    97    年    4    月    29    日
            刑事第六庭  審判長法  官  李  文  雄
                              法  官  邱  顯  祥
                              法  官  林  靜  芬
上列正本證明與原本無異。
如不服本判決應於收受送達後十日內向本院提出上訴狀，其未敘
述上訴之理由者並得於提起上訴後十日內向本院補提理由書（均
須按他造當事人之人數附繕本）。
                              書記官  高  勳  楠
中    華    民    國    97    年    4    月    29    日


司法院資訊處製作；財團法人民間司法改革基金會備份。
